【裁判字號】    98,上,806
【裁判日期】    981208
【裁判案由】    確認遺囑
【裁判全文】
臺灣高等法院民事判決                   98年度上字第806號
上  訴  人  甲○○
被 上訴 人  戊○○
訴訟代理人  黃丁風律師
            黃雅羚律師
            黃敬唐律師
被 上訴 人  基隆市政府
法定代理人  丁○○
訴訟代理人  丙○○
            乙○○
上列當事人間請求確認遺囑事件，上訴人對於中華民國98年6月
30日臺灣基隆地方法院98年度訴字第178號第一審判決提起上訴
，並為訴之變更，經本院於98年11月24日言詞辯論終結，玆判決
如下：
    主      文
變更之訴駁回。
變更之訴訴訟費用，由上訴人負擔。
    事實及理由
一、本件上訴人於原審請求確認訴外人江榮（法號釋宏榮，下以
    法號稱之）於民國93年4月8日所立遺書為真正，嗣於本院審
    理程序中變更為請求確認上訴人就位於基隆市○○路112巷
    22弄8號之東明寺之財產有管理權（見本院卷，38頁反面）
    ，核與民事訴訟法第446條第1項但書、第255條第1項第2款
    規定相符，變更程序合法，應先敘明。
二、上訴人主張：伊追隨師父釋宏榮多年，釋宏榮前於93年4月8
    日自立遺書表示於其圓寂後，位於宜蘭縣礁溪鄉○○路之福
    嚴寺交由其12名弟子共同管理之，東明寺則由伊管理。釋宏
    榮嗣於93年8月4日圓寂，詎被上訴人戊○○依釋宏榮上開遺
    囑接管福嚴寺後，又企圖接管東明寺，而被上訴人基隆市政
    府亦以無法確認該遺書之真正為由，暫由被上訴人戊○○任
    東明寺之管理人，並表示於確認釋宏榮遺書為真正後，始同
    意登記伊為東明寺之管理人。被上訴人戊○○從不過問東明
    寺之廟務，被上訴人基隆市政府藉故拒絕將伊登記為東明寺
    之管理人，均使伊權利受損等情，變更原訴，求為判決確認
    伊就東明寺財產之管理權存在。
三、被上訴人戊○○則以：東明寺於釋宏榮生前辦理全國第6屆
    寺廟總登記時，已就管理人產生方式明確表示為選舉，且經
    釋宏榮於東明寺寺廟登記表上加蓋寺廟印信及負責人印章，
    被上訴人基隆市政府並據以核發基隆市寺廟登記證，顯見東
    明寺管理人之產生方式並非師徒繼承，而是依選舉之方式產
    生。伊於97年4月15日於佛教會及主管機關等人員共同指導
    及見證下，經由東明寺執事會人員選舉東明寺之管理人，上
    訴人當日亦有出席，並以被選舉人資格參選，惟選舉結果由
    伊當選為東明寺管理人，縱上訴人所提遺書為真正，上訴人
    仍無法依該遺書之記載排除伊經選舉而擔任東明寺管理人之
    事實，故其提起本件確認訴訟，難認有受確認判決之法律上
    利益等語，資為抗辯。並對於上訴人變更之訴，答辯聲明：
    變更之訴駁回。
四、被上訴人基隆市政府則以：東明寺於92年間完成全國第6屆
    寺廟總登記，於其總登記證及總登記表中均明定其管理人產
    生方式為選舉，上訴人所提東明寺寺廟登記證及登記表均為
    83年度全國第5屆寺廟總登記之登記證及登記表，其上記載
    東明寺管理人繼承慣例為師徒繼承者，已屬無效，不應為變
    更東明寺管理人產生方式之依據。上訴人所提遺書之立書人
    為釋宏榮，非其以本名江榮為之，江榮自始未更名為釋宏榮
    ，上訴人既未經選舉為東明寺負責人，其僅依該遺書而為本
    件請求，為無理由。上訴人前就伊所為准予東明寺95年1月
    24日執事會議記錄及組織章程備查之行政處分提起行政救濟
    ，請求命伊作成東明寺寺廟登記證及登記表中該寺負責人產
    生方式欄更正為師徒繼承，並更正該寺負責人為上訴人等行
    政處分，經臺北高等行政法院95年度訴字第2296號、最高行
    政法院97年度裁字第1270號裁判駁回其訴確定。伊遂依規定
    准予備查東明寺上開會議紀錄及組織章程，東明寺並於97年
    4月15日召開執事會選舉被上訴人戊○○為該寺管理人，伊
    並於同年5月13日核發寺廟變動登記表予東明寺。釋宏榮遺
    書真正與否與伊辦理東明寺之寺廟負責人登記無關，且東明
    寺管理人之產生方式非經申請變更登記，不得改變之，上訴
    人對伊為本件請求實無必要等語，資為抗辯。並對於上訴人
    變更之訴，答辯聲明：變更之訴駁回。
五、兩造不爭執之事項：
  (一)上訴人所提系爭遺書（見原審卷，7頁）為釋宏榮所書（見
    本院卷，38頁）。
  (二)上訴人前不服被上訴人基隆市政府於92年12月31日核發之東
    明寺寺廟登記表、登記證負責人產生方式欄所為「選舉」登
    記之行政處分，經被上訴人基隆市政府上級行政機關內政部
    95年5月4日作成台內訴字第0950055201號訴願決定，上訴人
    對該訴願決定聲明不服，提起行政訴訟，經臺北高等行政法
    院96年10月11日95年度訴字第02296號及最高行政法院97年2
    月14日97年度財字第01270號裁判駁回上訴人之訴確定。
六、玆就兩造爭執之事項，分別判斷如下：
  (一)關於上訴人提起本件訴訟有無確認利益部分：確認法律關係
    之訴，非上訴人有即受確認判決之法律上利益者，不得提起
    之；確認證書真偽或為法律關係基礎事實存否之訴，亦同，
    民事訴訟法第247條第1項定有明文。本條所稱之法律關係，
    通常須為私法上之法律關係，若公法上之法律關係，則必有
    特別規定，始得為其標的（最高法院45年台上字第1787號判
    例參照）。所謂即受確認判決之法律上利益，指因法律關係
    之存否不明確，致原告在私法上之地位有受侵害之危險，而
    此項危險得以對於被告之確認判決除去之利益。本件被上訴
    人基隆市政府僅為承辦寺廟登記之行政機關，就東明寺管理
    人為何人，並無任何私法上利害關係，上訴人若就被上訴人
    基隆市政府辦理之登記程序有所不服，應循行政救濟程序解
    決，其以被上訴人基隆市政府為被告，提起本件確認之訴，
    欠缺即受確認判決之法律上利益。又寺廟之管理人為何，並
    非以登記為生效要件，因此，就登記為寺廟管理人以外之人
    ，對於寺廟有無管理有所爭執者，仍非不得經由確定判決確
    定之，本件上訴人與被上訴人戊○○間，就上訴人是否為東
    明寺管理人之私法上地位既有所爭執，依前開說明，上訴人
    自有請求判決除去此爭執之法律上利益。
  (二)關於上訴人本案請求有無理由部分：就此，上訴人主張東明
    寺之財產為私人所有，土地部分管理人原為釋宏榮，東明寺
    有師徒繼承之慣例，釋宏榮以遺書指定其為東明寺之管理人
    ，自屬有效。反之，東明寺於92年辦理換證時，被上訴人基
    隆市政府之承辦人卻將師徒繼承之慣例，擅自改為選舉，不
    能變更釋宏榮指定其為管理人之效力等語。被上訴人戊○○
    則辯稱東明寺之管理人已登記變更為選舉產生，上訴人不得
    主張仍依指定而取得管理權等語。分述如下：
  1.按現行法就私建寺廟之管理人應如何產生，並未設有明文，
    基於憲法保障宗教自由及人民私有財產權之意旨，原則上應
    由該寺廟自主決定（司法院大法官釋字第573號解釋參照）
    。又私建寺廟之意思表示及財產、法物之管理、處分，由寺
    廟之管理人為之，若就寺廟管理人產生方式，無可資遵循之
    程序，則何人為適法之管理人難免爭執，就該寺廟財產、法
    物之管理、處分之法律上效力，亦無從判斷。又凡為僧道住
    持或居住之一切公建、募建或私家獨建之壇廟寺院庵觀，除
    依關於戶口調查及不動產登記之法令辦理外，並應依寺廟登
    記規則登記之。寺廟之登記，由住持聲請之，無住持者，由
    管理人聲請之，寺廟登記規則第1條、第3條定有明文。該規
    則就寺廟所為登記，有何私法上效果雖無明文，然寺廟之登
    記既為寺廟管理人所為申請，則除非該登記之內容，已違反
    法令、寺廟之章程或慣例，可認管理人申請登記之內容，已
    逾越其權限者外，應認為該登記之內容，即為寺廟所為具有
    公示效果之意思表示，得作為決定寺廟管理人之依據。
  2.查東明寺由釋修藏所建造，釋修藏於78年間因體弱不堪管理
    寺廟業務，遂聘釋宏榮（本名江榮）擔任管理人兼住持，釋
    宏榮於83年6月1日申請總登記時，係登記以師徒繼承為管理
    人繼承慣例，嗣於92年申請總登記時，被上訴人基隆市政府
    於同年12月31日核發之寺廟登記證，其上記載管理人產生方
    式為「選舉」等情，為兩造所不爭。上訴人雖主張92年僅依
    例辦理總登記，並無改變管理人產生方式之情形，該登記申
    請表（見本院卷，57頁）上文字為被上訴人基隆市政府承辦
    人許雅紋所寫，係許雅紋將「師徒繼承」錯寫為選舉，該表
    上釋宏榮印章雖為釋宏榮所有，但係許雅紋蓋用等語。然私
    文書經本人或其代理人簽名、蓋章或按指印或有法院或公證
    人之認證者，推定為真正，民事訴訟法第358條第1項定有明
    文。查證人許雅紋於原審法院另案東明寺請求上訴人返還權
    狀事件（98年度基簡字第201號），98年5月27日言詞辯論時
    曾到庭證稱：「（問：在92年間是否有承辦東明寺換證業務
    ，情形為何？）一開始的換證是在92年初的時候，有發文請
    各寺廟進行換證，按照規定的時間我本人到東明寺去辦理寺
    廟登記的作業，我有帶申請登記的初稿請寺廟的負責人江榮
    來填寫，因當初江榮表示眼睛有疾病，所以請我代寫，我就
    逐項的幫他謄寫，寫完之後再逐一複頌朗讀確認無誤，在填
    寫的過程之中，江榮是稱呼自己的法號，所以法號的部分要
    實際的更改他的名字，另外，在產生的方式，江榮表示是指
    派選舉，我就向他表示指派跟選舉是不一樣的，到底是要指
    派還是選舉，江榮就向我表示是要用選舉的方式，所以我就
    把指派劃掉，並且在全部完成之後，請江榮先生在修正的部
    分蓋章，這樣就算是初稿完成。之後，我將初稿帶回去用電
    腦版整理，整理之後有再通知江榮先生到區公所來核對電腦
    版，當時江榮先生並沒有表示任何意見，並且完成用印，我
    們再將寺廟登記表送到市政府去用大印，再通知東明寺來領
    取，之後是被告（即上訴人）到區公所來領取。」「（問：
    事後有無向被告表示妳將東明寺選舉的方式寫錯這件事情？
    ）我沒有告訴被告寫錯的事情，我只是告訴被告負責人產生
    方式必須要由原負責人辦理變更。」「（問：被告是否有針
    對東明寺產生的方式，向妳表示登記錯誤，妳有無向她表示
    要處理乙事？）我當初是向她表示這不是登記錯誤，是江榮
    當時作這樣的表示，因為我當時剛接這寺廟登記的業務，對
    於被告表示東明寺從來沒有以選舉的方式產生負責人要如何
    變更乙事，我曾向被告表示再詢問原來的林小姐之後再向她
    告知，之後我有告訴被告如果要變更產生的方式，必須要原
    負責人才能申請變更，但是被告就一直要我們直接幫她變更
    產生的方式，但是這是不可以的，因為只有原負責人才能申
    請變更。」「（問去拿電腦版初稿的時候，被告有無去？）
    我不記得被告有無去，但是江榮確實有去，如果對於電腦稿
    有意見的話，當下負責人可以表示異議，但是當時江榮並沒
    有表示異議」等語（見本院卷，53頁以下），可見被上訴人
    戊○○辯稱東明寺係以選舉產生管理人，並非無據。上訴人
    並不能提出反證證明該登記申請書之內容，並非釋宏榮之原
    意，自不能僅以該印章為證人許雅紋代為蓋用，即否認該文
    書之真正。是被上訴人基隆市政府辯稱於辦理92年總登記時
    ，釋宏榮係表示以「選舉」為日後東明寺管理人產生之方式
    ，應屬可信。
  3.釋宏榮將東明寺之管理人產生方式，向市政府登記為「選舉
    」產生，乃屬釋宏榮以登記之公開方式，代表東明寺所為之
    意思表示，對釋宏榮及全體信徒而言，均有拘束力，是釋宏
    榮欲再變更為以指派之方式決定管理人，自應依循同一方式
    辦理變更登記，或通知全體信徒以昭公信，始能變更。本件
    釋宏榮雖事後於98年4月8日所立之「遺書」中，指定上訴人
    為東明寺之管理人，然並未先依前開方式變更原登記以「選
    舉」產生管理人之方式，即逕以「遺書」之方式指定上訴人
    為東明寺之管理人，依前開說明，難認其指定已發生法律上
    效力，上訴人主張其已因釋宏榮「遺書」之指定而取得東明
    寺之管理權，自不可採。
七、綜上所述，上訴人請求確認其就東明寺之管理權存在，為無
    理由，應予駁回其變更之訴。
八、據上論結，本件變更之訴為無理由。依民事訴訟法第78條，
    判決如主文。
中    華    民    國    98    年    12    月    8     日
                   民事第七庭
                       審判長法  官  鄭三源
                             法  官  邱  琦
                             法  官  呂太郎
正本係照原本作成。
如不服本判決，應於收受送達後20日內向本院提出上訴書狀，其
未表明上訴理由者，應於提出上訴後20日內向本院補提理由書狀
（均須按他造當事人之人數附繕本）上訴時應提出委任律師或具
有律師資格之人之委任狀；委任有律師資格者，另應附具律師資
格證書及釋明委任人與受任人有民事訴訟法第466條之1第1項但
書或第2項（詳附註）所定關係之釋明文書影本。
中    華    民    國    98    年    12    月    10    日
                            書記官  黃千鶴
附註：
民事訴訟法第466條之1（第1項、第2項）：
對於第二審判決上訴，上訴人應委任律師為訴訟代理人。但上訴
人或其他法定代理人具有律師資格者，不在此限。
上訴人之配偶、三親等內之血親、二親等內之姻親，或上訴人為
法人、中央或地方機關時，其所屬專任人員具有律師資格並經法
院認為適當者，亦得為第三審訴訟代理人。

司法院資訊處製作；財團法人民間司法改革基金會備份。
